---
title: "Pràctica9"
author: "Laura Monleón Vicente"
format: 
    html:
        embed-resources: true
editor: visual
---

## Ejercicio 1
# Leer los datos en R
```{r}
library(phangorn)
mtdna <- read.phyDat('../../data/mtDNA.fasta', format = 'fasta')
glance(mtdna)
```
Nota: Sería sensato reducir el conjunto de datos. ¿Qué secuencias eliminarías? Si quieres, puedes intentarlo con la función subset().

# Escoger el modelo de evolución
```{r}
modelos <- modelTest(mtdna, control = pml.control(trace = 0))
```

```{r}
modelos <- modelTest(mtdna, control = pml.control(trace = 0),
                     multicore = TRUE, mc.cores = 2)
```
Los modelos aparecen en un orden estándar. deberíamos fjarnos en el valor AICc. Con la indicación #| fig-width:5 o #| fig-height:10 podemos hacer la imagen más grande. Ejecutando la función modelos[order(modelos$BIC),] veo que el modelo que me aparece en primer lugar es TIM+G(4)+I y por tanto tiene la menor puntuación de AICc y este será nuestro modelo seleccionado que mejor se ajusta a nuestros datos filogenéticos.
# NJ y UPGMA
```{r}
mt_nj    <-    NJ(dist.dna(as.DNAbin(mtdna), model = 'TN93', gamma = 0.93))
mt_upgma <- upgma(dist.dna(as.DNAbin(mtdna), model = 'TN93', gamma = 0.93))
plot(midpoint(mt_nj))
add.scale.bar()

plot(mt_upgma)
axisPhylo()
```
```{r}
#| fig-width: 10
#| fig-height: 10
mt_nj    <-    NJ(dist.dna(as.DNAbin(mtdna), model = 'TN93', gamma = 0.93))
mt_upgma <- upgma(dist.dna(as.DNAbin(mtdna), model = 'TN93', gamma = 0.93))
plot(midpoint(mt_nj))
add.scale.bar()

plot(mt_upgma)
axisPhylo()
```
Nota: Cuando la función plot() se aplica a un objeto de clase phylo, en realidad se ejecuta la función plot.phylo(). Si quieres explorar las opciones de representación gráfica de árboles con plot(), consulta help(plot.phylo).

¿Por qué usamos midpoint() al representar gráficamente el árbol de NJ?
Midpoint lo que hace es generarme el arbol filogenético enrraizándolo de forma lo más simétrica posible para que las distancias a las puntas sean homogeneas.Intenta hacer lo más parecido a un árbol ultramétrico. Si pongo la misma información sin midpoint me sale la raíz en un punto arbitrario.
```{r}
#| fig-width: 10
#| fig-height: 10
mt_nj    <-    NJ(dist.dna(as.DNAbin(mtdna), model = 'TN93', gamma = 0.93))
mt_upgma <- upgma(dist.dna(as.DNAbin(mtdna), model = 'TN93', gamma = 0.93))


plot(mt_upgma)
axisPhylo()
```



```{r}
#| fig-width: 5
#| fig-height: 10
plot(x= mt_nj, type = "unrooted", use.edge.length = TRUE,
     node.pos = NULL, show.tip.label = TRUE,
     show.node.label = FALSE, edge.color = NULL, edge.width
     = NULL, edge.lty = NULL, node.color = NULL, node.width
     = NULL, node.lty = NULL, font = 3, cex = par("cex"),
     adj = NULL, srt = 0, no.margin = FALSE, root.edge =
     FALSE, label.offset = 0, underscore = FALSE, x.lim =
     NULL, y.lim = NULL, direction = "rightwards", lab4ut =
     NULL, tip.color = par("col"), plot = TRUE, rotate.tree
     = 0, open.angle = 0, node.depth = 1, align.tip.label =
     TRUE)
```
# Podemos enraizar el árbol
```{r}
#| fig-width: 10
#| fig-height: 10
mt_nj    <-    NJ(dist.dna(as.DNAbin(mtdna), model = 'TN93', gamma = 0.93))
mt_upgma <- upgma(dist.dna(as.DNAbin(mtdna), model = 'TN93', gamma = 0.93))


plot(mt_upgma)
axisPhylo()
enraizado <- root(mt_nj, 'G.gorilla_D38114')
```
Los denisovanos tenían un linaje mitocondrial muy divergente pero estos compartían ancestros más cercanos con los Neandertales que con los Heidelbergensis por lo tanto esto no es representativo. 
Podemos utilizar un par de funciones interesantes siendo:
estimate.mu() así consulto la ayuda, me hace una función que me data las puntas y los nodos. Me permite estudiar el reloj molecular. Todo esto lo aplica internamente:
estimate.dates()
Lo que estamos haciendo cuando le damos las edades de los nodos, cuando le añado el vector node.dates, le puedo dar las unidades en millones de años o en años, asegurandome que todas las fechas están en negativo y en las mismas unidades. (ejemplo: -6,5, -6,4, -0,4).

Viendo las discrepencias que exxisten quiero saber a qué velocidad están cambiando los linajes mitocondriales. 

# Máxima verosimilitud

```{r}
veros <- pml_bb(mtdna, model = 'GTR+G(4)+I',
                control = pml.control(trace = 0))
```
```{r}
#| fig-width: 10
#| fig-height: 20
mt_ml <- root(veros$tree, 'G.gorilla_D38114')
plot(midpoint(mt_ml))
nodelabels()
```
```{r}
homo <- extract.clade(mt_ml, 62)
plot(midpoint(homo))
```
# Con datación de puntas (tip dating)
```{r}
fechas <- c(0, 0, 0, 0, 0, 0, 0, 0, 0,
              -400000,
              -39000, -50000, -110000, -110000,
              -39820, -40096, -38515, -38310, -39000, -40000, -41210,
              -42430, -42540, -43230, -43780, -44290, -44770, -49000,
              -50000, -82752, -65000, -122287, -110450,
              0, 0, 0, 0, 0, 0, 0, 0, 0)
setNames(fechas, names(mtdna))
```
```{r}
fit_td <- pml_bb(mtdna, model = 'GTR+G(4)+I', method = 'tipdated',
                 tree = enraizado,
                 tip.dates = fechas, rearrangement = 'NNI',
                 control = pml.control(trace = 0))
```
```{r}
#| fig-width: 10
#| fig-height: 20
plot(fit_td)
```

```{r}
estimate.mu(mt_nj, fechas, p.tol = 0.05 )
```
Este dato se refiere a la tasa de cambio por cada posición  y unidad de tiempo (en años). Hay sustituciones por posición y por años. Esto sería el reloj molecular
