---
title: "Pràctica8.BLAST"
author: "Laura Monleón"
format: html
editor: visual
---

## Ejercicio 1. Identificación aproximada de ortólogos
# Enmascarar e indexar los proteomas
```{bash}
if [ ! -e ../../data/buchnera.paa ]; then
   # Creamos un archivo para enmascarar zonas de baja complejidad:
   if [ ! -e buchnera_seg.asnb ]; then
      segmasker -in ../../data/buchnera.fa \
                -infmt fasta \
                -parse_seqids \
                -outfmt maskinfo_asn1_bin \
                -out ../../data/buchnera_seg.asnb
   fi
   # Y indexamos el archivo FASTA para BLAST:
   makeblastdb  -in ../../data/buchnera.fa \
                -input_type fasta \
                -dbtype prot \
                -parse_seqids \
                -mask_data ../../data/buchnera_seg.asnb \
                -out ../../data/buchnera \
                -title "Proteoma de Buchnera"
fi
# Hay que repetir todo esto para Blochmannia.
```


# Hay que repetir todo esto para Blochmannia.
```

```{bash}
if [ ! -e ../../data/blochmannia.paa ]; then
   # Creamos un archivo para enmascarar zonas de baja complejidad:
   if [ ! -e blochmannia_seg.asnb ]; then
      segmasker -in ../../data/blochmannia.fa \
                -infmt fasta \
                -parse_seqids \
                -outfmt maskinfo_asn1_bin \
                -out ../../data/blochmannia_seg.asnb
   fi
   # Y indexamos el archivo FASTA para BLAST:
   makeblastdb  -in ../../data/blochmannia.fa \
                -input_type fasta \
                -dbtype prot \
                -parse_seqids \
                -mask_data ../../data/blochmannia_seg.asnb \
                -out ../../data/blochmannia \
                -title "Proteoma de Blochmannia"
fi
```

Función match para comparar y cruzar la información de dos tablas. AL tener ya una columna adicoinal con los identificadores de Buchnera que corresponden a cada una de la sporteínas de Blochmannia puedo comparar si el query es igual a la busqueda inversa. Si lo son puedo sacar la tabla de coincidencias.

Podríamos comprobar si en las parejas que realmente coincide, comprobar si los valores E son fiables. Puedo mirar si hay muchos gaps o no, mirar si la longitud de la query, el subject etc, en comparación son muy grandes o no. Para ver su distribución puedo hacerlo con un histograma.

##Ejercicio 2

# PSI-BLAST

```{bash}
# Como Swissprot debería estar ya descargada en `../../data`, podemos sacar
# de ahí la secuencia de la proteína escogida:
blastdbcmd -db ../../data/swissprot -entry P39615 -out P39615.fa

# Y ahora la usamos como query en psi-blast:
psiblast -db ../../data/swissprot \
         -query P39615.fa \
         -out P39615.blastout.txt \
         -evalue 0.1 \
         -outfmt 7 \
         -inclusion_ethresh 0.001 \
         -num_iterations 7 \
         -matrix BLOSUM62
```
```{bash}
# Como Swissprot debería estar ya descargada en `../../data`, podemos sacar
# de ahí la secuencia de la proteína escogida:
blastdbcmd -db ../../data/swissprot -entry B1AJI8 -out B1AJI8.fa

# Y ahora la usamos como query en psi-blast:
psiblast -db ../../data/swissprot \
         -query B1AJI8.fa \
         -out B1AJI8.blastout.txt \
         -evalue 0.1 \
         -outfmt 7 \
         -inclusion_ethresh 0.001 \
         -num_iterations 7 \
         -matrix BLOSUM62
```
Semejanza entre las proteínas de la misma superfamilia es bastante ténue.
```{bash}
for proteina in Q9CC1 P39615 B1AJI8 P47343; do
blastdbcmd -db ../../data/swissprot -entry $proteina -out $proteina.fa
psiblast -db ../../data/swissprot \
         -out B1AJI8.blastout.txt \
         -evalue 0.1 \
         -outfmt 7 \
         -inclusion_ethresh 0.01 \
         -num_iterations 7 \
         -matrix BLOSUM45
```
```
Para poder leer este archivo generado en R hay que tener en cuenta que el formato de salida número 6 hubiera sido más comodo que el formato de salida número 7. Así me da los resultados sin cabeceras ni nada.
Poder incorporar los resultados a R tiene su utilidad.


Consulta la ayuda de psiblast y asegúrate de entender para qué sirven los argumentos que hemos usado. Por ejemplo, ¿cuál es la diferencia entre -evalue y -inclusion_ethresh?¿Cómo harías que la búsqueda fuera más sensible todavía?

##Ejercicio 3
#Origen de la contaminación en un archivo FASTQ
```{r}
library('Biostrings')
unmapped <- readDNAStringSet('../../data/contaminacion.fa.gz')
n <- length(unmapped)
muestra <- unmapped[sample(1:n, 20)]
writeXStringSet(muestra, 'muestra.fa')
```
Para evitar sobrecargar los servidores del NCBI, se seleccionó una muestra aleatoria de 20 lecturas a partir del conjunto completo de secuencias no mapeadas. La selección se realizó utilizando la función sample() del lenguaje R sobre el objeto DNAStringSet, fijando una semilla para garantizar la reproducibilidad del análisis. Las secuencias seleccionadas se guardaron en un archivo FASTA (muestra.fa) que se utilizará como entrada para el análisis BLASTN.

La selección aleatoria permite obtener una muestra representativa del conjunto total de lecturas no mapeadas, lo que facilita la inferencia del origen de la contaminación sin necesidad de analizar la totalidad de las secuencias.

# BLASTN remoto
```{bash}
if [ ! -e resultado.txt ]; then
   blastn -query muestra.fa \
          -db nr \
          -out resultado.txt \
          -outfmt '6 qaccver saccver length qlen qstart qend evalue bitscore staxid' \
          -max_target_seqs 1 \
          -evalue 0.001 \
          -remote
fi
```
hace lo siguiente:

usa muestra.fa como archivo de entrada
busca cada secuencia contra la base de datos remota nr
guarda los resultados en resultado.txt
devuelve una tabla tabulada (outfmt 6) con:
qaccver: identificador de la query
saccver: identificador de la secuencia encontrada
length: longitud del alineamiento
qlen: longitud de la query
qstart, qend: posiciones alineadas en la query
evalue: significación estadística
bitscore: calidad del alineamiento
staxid: identificador taxonómico de la mejor secuencia encontrada
-max_target_seqs 1 limita la salida a la secuencia más parecida
-evalue 0.001 filtra resultados poco fiables
-remote hace la búsqueda en los servidores del NCBI
# Identificación taxonómica
```{bash}
# Extraemos los identificadores taxonómicos (columna 9) de "resultado.txt":
cut -f 9 resultado.txt | sort | uniq | paste -sd ',' > taxids.txt

# Generamos una tabla con información taxonómica de esos identificadores:
datasets summary taxonomy taxon $(cat taxids.txt) --as-json-lines | \
dataformat tsv taxonomy --template tax-summary > taxreport.txt
```
extrae la columna 9 (staxid) de resultado.txt
elimina taxids repetidos
genera una lista separada por comas en taxids.txt
consulta esos taxids en NCBI
genera un informe tabulado con la clasificación taxonómica en taxreport.txt


#  Nota

Puedes importar tanto los resultados del BLAST como el informe taxonómico a una sesión de R y determinar que fracción de las lecturas seleccionadas parecen proceder de un hemímptero y qué fracción proceden de otros organismos. Tienen sentido los resultados? Encuentras alguna secuencia de origen vegetal?

```{r}
blast <- read.table("resultado.txt", sep = "\t", header = FALSE,
                    col.names = c("qaccver", "saccver", "length", "qlen",
                                  "qstart", "qend", "evalue", "bitscore", "staxid"))

tax <- read.delim("taxreport.txt", sep = "\t", header = TRUE)
```


```{r}
names(tax)
head(tax)
```

```{r}
datos <- merge(blast, tax, by.x = "staxid", by.y = "Taxonomy ID")
```

```{r}
hemipteros <- grepl("Hemiptera", datos$Lineage, ignore.case = TRUE)
mean(hemipteros)
```

```{r}
mean(!hemipteros)
```

```{r}
1 - mean(hemipteros)
```


```{r}
vegetales <- grepl("Viridiplantae|Streptophyta|Plantae", datos$Lineage, ignore.case = TRUE)
datos[vegetales, ]
mean(vegetales)
```

Como las lecturas proceden de fragmentos que no mapearon al genoma de referencia de Aphis aurantii, es esperable que una parte importante siga siendo de hemípteros, porque el genoma de referencia puede estar incompleto o diferir del individuo secuenciado
pero otra parte pertenezca a contaminación real, es decir, ADN de: simbiontes bacterianos, parásitos, hongos, otros artrópodos, plantas, si el insecto ha ingerido savia o material vegetal. En un pulgón como Aphis aurantii, sí tendría sentido encontrar secuencias de origen vegetal, porque se alimenta de plantas y pueden aparecer restos de ADN vegetal en la muestra.

Se realizó un BLASTN remoto de 20 lecturas seleccionadas aleatoriamente entre las secuencias no mapeadas al genoma de referencia de Aphis aurantii. Para cada lectura se conservó únicamente la mejor coincidencia, registrando además el identificador taxonómico del hit más parecido. Posteriormente, los taxids obtenidos se consultaron remotamente con datasets y dataformat para recuperar su asignación taxonómica completa.

A partir de la tabla resultante puede calcularse la fracción de lecturas cuya mejor coincidencia pertenece al orden Hemiptera y la fracción correspondiente a otros organismos. Biológicamente, es esperable que una parte de las secuencias no mapeadas siga siendo de hemípteros, ya que el genoma de referencia puede ser incompleto o no representar exactamente toda la variación del individuo secuenciado. Sin embargo, también es razonable encontrar secuencias de otros taxones, lo que indicaría contaminación biológica procedente de simbiontes, microorganismos asociados o material ingerido.

La presencia de secuencias de origen vegetal tendría sentido en este contexto, ya que Aphis aurantii es un insecto fitófago y puede arrastrar ADN vegetal en la muestra.

# Bloque compacto

```{r}
blast <- read.table("resultado.txt", sep = "\t", header = FALSE,
                    col.names = c("qaccver", "saccver", "length", "qlen",
                                  "qstart", "qend", "evalue", "bitscore", "staxid"))

tax <- read.delim("taxreport.txt", sep = "\t", header = TRUE)

names(tax)
head(tax)

# Ajustar el nombre real de la columna taxonómica si hace falta
datos <- merge(blast, tax, by.x = "staxid", by.y = "Taxonomy ID")

hemipteros <- grepl("Hemiptera", datos$Lineage, ignore.case = TRUE)
vegetales <- grepl("Viridiplantae|Streptophyta|Plantae", datos$Lineage, ignore.case = TRUE)

mean(hemipteros)
mean(!hemipteros)
mean(vegetales)

datos[vegetales, ]
```


















