---
title: "Práctica 8. BLAST"
author: "Laura Monleón Vicente"
lang: es
date: today
execute:
  echo: true
  warning: true
  message: false
  error: false
engine: knitr
bibliography: ../../doc/references.bib
format:
  html:
    embed-resources: true
    toc: true
    toc-depth: 3
    number-sections: true
    code-fold: false
    theme: cosmo
    highlight-style: github
editor: visual
---

# Introducción

BLAST (*Basic Local Alignment Search Tool*) permite realizar alineamientos locales entre una secuencia problema, denominada *query*, y una base de datos de secuencias. Cada secuencia de la base de datos que se alinea con la query se denomina *subject*. La utilidad principal de BLAST es detectar semejanza local entre secuencias, lo que permite inferir homología, asignar funciones putativas, comparar proteomas o detectar el posible origen taxonómico de lecturas no mapeadas.

En esta práctica se aplican tres usos diferentes de BLAST:

1.  Identificación aproximada de ortólogos mediante mejores hits recíprocos (*reciprocal best hits*).
2.  Detección de homologías lejanas mediante PSI-BLAST.
3.  Identificación taxonómica de lecturas no mapeadas mediante BLASTN remoto.

::: callout-note
Los programas `blastp`, `blastn`, `psiblast`, `blastdbcmd`, `makeblastdb` y `segmasker` son ejecutables externos. Por tanto, se ejecutan en chunks de Bash, no en la consola de R.
:::

# Preparación

Necesitamos tener instalado el paquete `ncbi-blast+`. En sistemas Linux basados en Debian o Ubuntu puede instalarse con:

```{bash}
#| eval: false
sudo apt update
sudo apt install ncbi-blast+
```

La ayuda completa de cada programa puede consultarse desde la terminal. Por ejemplo:

```{bash}
blastp -help | head
```

Para el ejercicio 3 también se utilizan los programas `datasets` y `dataformat` de NCBI. En mi entorno los ejecutables están disponibles en `~/.local/bin/`, por lo que en los chunks se usa esa ruta para evitar problemas de `PATH` durante el renderizado desde RStudio.

Además, se utiliza el paquete de R `Biostrings` para leer secuencias FASTA comprimidas.

```{r}
if (!requireNamespace("Biostrings", quietly = TRUE)) {
  stop("El paquete Biostrings no está instalado. Instálalo con BiocManager::install('Biostrings').")
}

library(Biostrings)
```

# Objetivos

Los objetivos de esta práctica son:

-   Identificar proteínas posiblemente ortólogas entre dos especies mediante BLASTP.
-   Aplicar PSI-BLAST para detectar homologías lejanas entre proteínas de una misma superfamilia.
-   Determinar el origen probable de lecturas no mapeadas mediante BLASTN remoto y análisis taxonómico.
-   Integrar herramientas externas de Bash con análisis e interpretación en R.
-   Documentar resultados de forma reproducible mediante Quarto.

# Datos

## Datos del primer ejercicio

En el primer ejercicio se utilizan los proteomas de dos bacterias endosimbiontes de insectos:

-   *Buchnera aphidicola*.
-   *Blochmannia ocreatus*.

Ambas bacterias presentan genomas reducidos, lo que facilita las búsquedas y permite trabajar con bases de datos locales relativamente pequeñas. Los proteomas pueden descargarse desde UniProt y se asume que están guardados en la carpeta `../../data/` con los nombres:

-   `buchnera.fa`
-   `blochmannia.fa`

Estos archivos contienen secuencias proteicas en formato FASTA. Cada entrada representa una proteína, con una cabecera iniciada por `>` y una secuencia de aminoácidos asociada.

```{bash}
ls -lh ../../data/buchnera.fa ../../data/blochmannia.fa
head -5 ../../data/buchnera.fa
head -5 ../../data/blochmannia.fa
```

## Datos del segundo ejercicio

Para el segundo ejercicio se necesita la base de datos SwissProt preparada para BLAST. Debe estar descargada y descomprimida en `../../data/`. Se puede obtener con:

```{bash}
#| eval: false
cd ../../data
update_blastdb --decompress swissprot
```

Si `update_blastdb` no funcionara, se puede descargar manualmente:

```{bash}
#| eval: false
cd ../../data
wget https://ftp.ncbi.nlm.nih.gov/blast/db/swissprot.tar.gz.md5
wget https://ftp.ncbi.nlm.nih.gov/blast/db/swissprot.tar.gz
md5sum -c swissprot.tar.gz.md5
tar -xzvf swissprot.tar.gz
rm swissprot.tar.gz swissprot.tar.gz.md5
```

Comprobamos que la base de datos local existe:

```{bash}
ls -lh ../../data/swissprot.p* | head
```

## Datos del tercer ejercicio

El archivo `../../data/contaminacion.fa.gz` contiene lecturas procedentes de un experimento de secuenciación del insecto *Aphis aurantii* con Ion Torrent. Son lecturas que no pudieron mapearse al genoma de referencia del insecto, por lo que podrían corresponder a regiones ausentes en el ensamblaje de referencia o a ADN de otros organismos asociados a la muestra.

```{bash}
ls -lh ../../data/contaminacion.fa.gz
```

# Ejercicio 1. Identificación aproximada de ortólogos

Una estrategia habitual para identificar genes ortólogos es comprobar si dos proteínas son, recíprocamente, el mejor resultado de BLAST una respecto a la otra. Este criterio se conoce como *reciprocal best hits* (RBH). Aunque es un método heurístico, suele proporcionar una aproximación razonable cuando se comparan proteomas relativamente cercanos y se busca una primera identificación de ortología.

## Enmascarar e indexar los proteomas

Antes de ejecutar BLASTP, se preparan bases de datos locales para ambos proteomas. Además, se usa `segmasker` para enmascarar regiones de baja complejidad, que podrían producir alineamientos espurios.

```{bash}
if [ ! -e ../../data/buchnera.phr ]; then
   if [ ! -e ../../data/buchnera_seg.asnb ]; then
      segmasker -in ../../data/buchnera.fa \
                -infmt fasta \
                -parse_seqids \
                -outfmt maskinfo_asn1_bin \
                -out ../../data/buchnera_seg.asnb
   fi

   makeblastdb -in ../../data/buchnera.fa \
               -input_type fasta \
               -dbtype prot \
               -parse_seqids \
               -mask_data ../../data/buchnera_seg.asnb \
               -out ../../data/buchnera \
               -title "Proteoma de Buchnera"
fi
```

```{bash}
if [ ! -e ../../data/blochmannia.phr ]; then
   if [ ! -e ../../data/blochmannia_seg.asnb ]; then
      segmasker -in ../../data/blochmannia.fa \
                -infmt fasta \
                -parse_seqids \
                -outfmt maskinfo_asn1_bin \
                -out ../../data/blochmannia_seg.asnb
   fi

   makeblastdb -in ../../data/blochmannia.fa \
               -input_type fasta \
               -dbtype prot \
               -parse_seqids \
               -mask_data ../../data/blochmannia_seg.asnb \
               -out ../../data/blochmannia \
               -title "Proteoma de Blochmannia"
fi
```

## Realizar las búsquedas de BLASTP

El objetivo es encontrar, para cada proteína de *Buchnera aphidicola*, la proteína de *Blochmannia ocreatus* más parecida, y viceversa.

### De *Buchnera aphidicola* hacia *Blochmannia ocreatus*

```{bash}
blastp -query ../../data/buchnera.fa \
       -db ../../data/blochmannia \
       -out buc2blo.txt \
       -outfmt '6 qseqid sseqid qlen slen length evalue bitscore' \
       -evalue 0.001 \
       -max_target_seqs 1
```

### De *Blochmannia ocreatus* hacia *Buchnera aphidicola*

```{bash}
blastp -query ../../data/blochmannia.fa \
       -db ../../data/buchnera \
       -out blo2buc.txt \
       -outfmt '6 qseqid sseqid qlen slen length evalue bitscore' \
       -evalue 0.001 \
       -max_target_seqs 1
```

::: callout-note
La opción `-outfmt 6` genera una tabla tabulada, más fácil de importar en R. La opción `-max_target_seqs 1` conserva únicamente el mejor hit para cada query.
:::

## Comparación de resultados

Importamos las dos tablas en R:

```{r}
buc2blo <- read.table(
   'buc2blo.txt',
   col.names = c('query', 'subject', 'qlen', 'slen',
                 'length', 'evalue', 'bitscore')
)

blo2buc <- read.table(
   'blo2buc.txt',
   col.names = c('query', 'subject', 'qlen', 'slen',
                 'length', 'evalue', 'bitscore')
)

head(buc2blo)
head(blo2buc)
```

Para identificar los mejores hits recíprocos, renombramos las dos primeras columnas de manera que las parejas puedan compararse directamente:

```{r}
buc2blo_rbh <- buc2blo
blo2buc_rbh <- blo2buc

colnames(buc2blo_rbh)[1:2] <- c("buchnera", "blochmannia")
colnames(blo2buc_rbh)[1:2] <- c("blochmannia", "buchnera")

ortologos <- merge(
   buc2blo_rbh[, c("buchnera", "blochmannia")],
   blo2buc_rbh[, c("blochmannia", "buchnera")]
)

head(ortologos)
nrow(ortologos)
```

Las proteínas incluidas en `ortologos` son candidatas a ortólogas, porque cada una es el mejor resultado BLAST de la otra especie. Las relaciones no recíprocas pueden deberse a duplicaciones génicas, pérdida diferencial de genes, parálogos o diferencias en la anotación de los proteomas.

## Representación gráfica de los resultados

Para ganar confianza en los resultados, es útil representar variables que indiquen la calidad y coherencia de los alineamientos:

-   `bitscore`: puntuación del alineamiento.
-   `evalue`: probabilidad esperada de obtener un alineamiento similar por azar.
-   `length`: longitud del alineamiento.
-   `qlen` y `slen`: longitudes de query y subject.

```{r}
plot(buc2blo$qlen,
     buc2blo$slen,
     xlab = "Longitud proteína Buchnera",
     ylab = "Longitud proteína Blochmannia",
     main = "Comparación de longitudes entre mejores hits")

abline(0, 1, col = "red")
```

En un conjunto de ortólogos esperado, muchas parejas deberían aproximarse a la diagonal, ya que las proteínas ortólogas tienden a conservar tamaños similares. Desviaciones importantes podrían indicar alineamientos parciales, proteínas truncadas o anotaciones diferentes.

```{r}
plot(buc2blo$length / buc2blo$qlen,
     buc2blo$bitscore,
     xlab = "Cobertura aproximada sobre la query",
     ylab = "Bitscore",
     main = "Calidad de los alineamientos BLASTP")
```

Los alineamientos con mayor cobertura y mayor `bitscore` son más convincentes como posibles relaciones homólogas. En cambio, alineamientos cortos con puntuaciones bajas deberían interpretarse con cautela.

# Ejercicio 2. PSI-BLAST

PSI-BLAST permite detectar semejanzas más sutiles que BLASTP convencional, especialmente entre miembros alejados de una superfamilia proteica. A diferencia de BLASTP, PSI-BLAST construye de forma iterativa una matriz de puntuación específica de posición (*PSSM*) a partir de las secuencias detectadas en rondas anteriores.

## Ejecución inicial con P39615

```{bash}
blastdbcmd -db ../../data/swissprot \
           -entry P39615 \
           -out P39615.fa

psiblast -db ../../data/swissprot \
         -query P39615.fa \
         -out P39615.blastout.txt \
         -evalue 0.1 \
         -outfmt 7 \
         -inclusion_ethresh 0.001 \
         -num_iterations 7 \
         -matrix BLOSUM62
```

## Comparación con otras proteínas

A continuación se repite el análisis con varias proteínas de la lista propuesta. Es importante que el nombre del archivo de salida dependa de la proteína analizada para evitar sobrescribir resultados.

```{bash}
for proteina in Q9CC91 P39615 B1AJI8 P47343; do
   blastdbcmd -db ../../data/swissprot -entry $proteina -out $proteina.fa

   psiblast -db ../../data/swissprot \
            -query $proteina.fa \
            -out $proteina.blastout.txt \
            -evalue 0.1 \
            -outfmt 7 \
            -inclusion_ethresh 0.01 \
            -num_iterations 7 \
            -matrix BLOSUM45
done
```

::: callout-note
Durante la ejecución de PSI-BLAST pueden aparecer advertencias relacionadas con el ajuste de puntuación basado en la composición de la secuencia. Estas advertencias no impiden el análisis; PSI-BLAST reajusta automáticamente el parámetro a un valor compatible con el uso de PSSM.
:::

Comprobamos que los archivos de salida se han generado:

```{bash}
ls -lh Q9CC91.blastout.txt P39615.blastout.txt B1AJI8.blastout.txt P47343.blastout.txt
```

## Interpretación de parámetros

La opción `-evalue` establece el umbral de valor E para mostrar resultados. En este caso, se muestran alineamientos con un valor E igual o inferior a 0.1.

La opción `-inclusion_ethresh`, en cambio, determina qué secuencias se incorporan al perfil PSSM en cada iteración. Por tanto, es un parámetro más delicado, porque afecta directamente a cómo se construye el perfil que se usará en las rondas posteriores.

La diferencia principal es que `-evalue` controla qué resultados se reportan, mientras que `-inclusion_ethresh` controla qué secuencias influyen en la construcción iterativa del perfil.

Para hacer la búsqueda más sensible se puede:

-   aumentar el número de iteraciones;
-   utilizar una matriz más permisiva, como BLOSUM45;
-   relajar ligeramente el umbral de inclusión;
-   usar una base de datos más amplia.

Sin embargo, aumentar demasiado la sensibilidad incrementa el riesgo de incorporar falsos positivos al perfil.

# Ejercicio 3. Origen de la contaminación en un archivo FASTQ

El archivo `../../data/contaminacion.fa.gz` contiene 33174 lecturas procedentes de un experimento de secuenciación del insecto *Aphis aurantii* con Ion Torrent. Son lecturas que no pudieron mapearse al genoma de referencia del insecto. Esto puede ocurrir porque el genoma de referencia sea incompleto o porque esas lecturas procedan de otros organismos presentes en la muestra: simbiontes, parásitos, microbiota, presas o restos vegetales.

## Selección aleatoria de 20 queries

Para no enviar miles de secuencias a los servidores remotos de NCBI, se toma una muestra aleatoria de 20 lecturas. Para que el resultado sea reproducible, se fija una semilla con `set.seed()` y se guarda la muestra en `muestra.fa`.

```{r}
set.seed(123)

unmapped <- readDNAStringSet('../../data/contaminacion.fa.gz')
n <- length(unmapped)

n

muestra <- unmapped[sample(1:n, 20)]
writeXStringSet(muestra, 'muestra.fa')

muestra
```

::: callout-important
El archivo `muestra.fa` debe conservarse en el repositorio, porque procede de una selección aleatoria. Aunque se use `set.seed()`, conservar el archivo facilita la trazabilidad exacta del análisis.
:::

## BLASTN remoto

El siguiente comando realiza una búsqueda remota contra la base de datos `nr` de NCBI. Este paso puede tardar mucho y depende del estado de los servidores externos. Por ese motivo, el chunk se deja documentado pero no se ejecuta automáticamente durante el renderizado.

```{bash}
#| eval: false
if [ ! -e resultado.txt ]; then
   blastn -query muestra.fa \
          -db nr \
          -out resultado.txt \
          -outfmt '6 qaccver saccver length qlen qstart qend evalue bitscore staxid' \
          -max_target_seqs 1 \
          -evalue 0.001 \
          -remote 2> /dev/null
fi
```

::: callout-note
La ejecución remota de BLASTN puede fallar por problemas de conexión con NCBI o por sobrecarga del servicio. Si se dispone de `resultado.txt` generado previamente, los análisis posteriores pueden ejecutarse sin repetir la búsqueda remota.
:::

## Identificación taxonómica

A partir del archivo `resultado.txt`, se extraen los identificadores taxonómicos (`staxid`) y se consulta la API de NCBI para obtener información taxonómica más completa.

```{bash}
if [ -s resultado.txt ]; then
   cut -f 9 resultado.txt | sort | uniq | paste -sd ',' > taxids.txt

   ~/.local/bin/datasets summary taxonomy taxon $(cat taxids.txt) --as-json-lines | \
   ~/.local/bin/dataformat tsv taxonomy --template tax-summary > taxreport.txt
else
   echo "No se genera taxreport.txt porque resultado.txt no existe o está vacío."
fi
```

## Interpretación taxonómica de las lecturas

Los resultados de BLAST y el informe taxonómico pueden importarse en R para estimar qué fracción de lecturas procede de hemípteros y qué fracción procede de otros organismos.

```{r}
if (file.exists("resultado.txt") &&
    file.exists("taxreport.txt") &&
    file.info("resultado.txt")$size > 0 &&
    file.info("taxreport.txt")$size > 0) {

  blast <- read.table(
    "resultado.txt",
    sep = "\t",
    header = FALSE,
    col.names = c("qaccver", "saccver", "length", "qlen",
                  "qstart", "qend", "evalue", "bitscore", "staxid")
  )

  tax <- read.delim(
    "taxreport.txt",
    sep = "\t",
    header = TRUE,
    check.names = FALSE
  )

  names(tax)

} else {
  message("No se importan resultados taxonómicos porque resultado.txt o taxreport.txt no existen o están vacíos.")
}
```

```{r}
if (exists("blast") && exists("tax")) {

  datos <- merge(
    blast,
    tax,
    by.x = "staxid",
    by.y = "Taxonomy ID"
  )

  hemipteros <- grepl("Hemiptera", datos$Lineage, ignore.case = TRUE)
  vegetales <- grepl("Viridiplantae|Streptophyta|Plantae", datos$Lineage, ignore.case = TRUE)

  fraccion_hemipteros <- mean(hemipteros)
  fraccion_otros <- mean(!hemipteros)
  fraccion_vegetales <- mean(vegetales)

  fraccion_hemipteros
  fraccion_otros
  fraccion_vegetales

  datos[vegetales, ]

} else {
  message("No se calculan fracciones taxonómicas porque no se han podido cargar las tablas necesarias.")
}
```

Como las lecturas proceden de fragmentos que no mapearon al genoma de referencia de *Aphis aurantii*, es esperable que una parte siga perteneciendo a hemípteros. Esto puede deberse a que el genoma de referencia sea incompleto, a diferencias entre el individuo secuenciado y el genoma de referencia, o a regiones mal representadas en el ensamblaje.

También es razonable encontrar lecturas asignadas a otros organismos, lo que indicaría contaminación biológica o ADN procedente de simbiontes, microbiota, parásitos, hongos u otros organismos asociados a la muestra. La presencia de secuencias vegetales tendría sentido, ya que *Aphis aurantii* es un insecto fitófago y puede arrastrar ADN vegetal procedente del material del que se alimenta.

# Conclusiones

En esta práctica se han utilizado distintas variantes de BLAST para resolver problemas bioinformáticos concretos. BLASTP permitió comparar dos proteomas bacterianos y detectar posibles relaciones de ortología mediante mejores hits recíprocos. PSI-BLAST permitió extender la búsqueda a homologías más lejanas, incorporando información evolutiva mediante perfiles PSSM. Finalmente, BLASTN remoto permitió plantear la identificación taxonómica de lecturas no mapeadas, aunque este tipo de análisis depende del acceso a servidores externos y puede ser más difícil de reproducir.

Desde un punto de vista práctico, la combinación de herramientas de Bash, bases de datos locales, consultas remotas y análisis en R permite construir flujos de trabajo reproducibles y biológicamente interpretables. La práctica también muestra la importancia de conservar determinados archivos intermedios, como `muestra.fa`, cuando proceden de procesos aleatorios o difíciles de repetir exactamente.

# Información de la sesión

```{r}
sessionInfo()
```
