---
title: "BLAST"
author: "Laura Monleón"
lang: es
date: today
execute: 
  eval: true
  error: true
engine: knitr
bibliography: ../../doc/references.bib
format: 
  html:
    embed-resources: true
editor: visual
---

## Ejercicio 1. Identificación aproximada de ortólogos

# Enmascarar e indexar los proteomas

## Datos de entrada: proteomas de Buchnera y Blochmannia

En este ejercicio se utilizan dos archivos FASTA de proteínas situados en la carpeta `../../data/`: `buchnera.fa` y `blochmannia.fa`. Estos archivos corresponden a los proteomas de dos bacterias endosimbiontes de insectos: *Buchnera aphidicola* y *Blochmannia ocreatus*. Ambas pertenecen al grupo de bacterias asociadas de forma estrecha a hospedadores insectos, por lo que resulta interesante comparar sus proteomas para identificar posibles genes ortólogos.

Los archivos contienen secuencias proteicas en formato FASTA. Cada entrada representa una proteína, con una línea de cabecera que comienza por `>` y una o varias líneas posteriores con la secuencia de aminoácidos. Estos proteomas se usan como entrada para construir bases de datos locales de BLAST y realizar búsquedas recíprocas entre ambos organismos.

En esta práctica se asume que los archivos `buchnera.fa` y `blochmannia.fa` ya se encuentran descargados en la carpeta `data` del repositorio. Si no estuvieran disponibles, deberían descargarse previamente desde una base de datos pública de secuencias, como NCBI o UniProt, y guardarse en `../../data/` antes de ejecutar los bloques de BLAST.

```{bash}
ls -lh ../../data/buchnera.fa ../../data/blochmannia.fa
head ../../data/buchnera.fa
head ../../data/blochmannia.fa
```

La comprobación anterior permite verificar que ambos archivos existen, tienen contenido y presentan estructura FASTA antes de utilizarlos como entrada para `segmasker`, `makeblastdb` y `blastp`.

```{bash}
if [ ! -e ../../data/buchnera.phr ]; then
   # Creamos un archivo para enmascarar zonas de baja complejidad:
   if [ ! -e ../../data/buchnera_seg.asnb ]; then
      segmasker -in ../../data/buchnera.fa \
                -infmt fasta \
                -parse_seqids \
                -outfmt maskinfo_asn1_bin \
                -out ../../data/buchnera_seg.asnb
   fi

   # Indexamos el FASTA para BLAST:
   makeblastdb -in ../../data/buchnera.fa \
               -input_type fasta \
               -dbtype prot \
               -parse_seqids \
               -mask_data ../../data/buchnera_seg.asnb \
               -out ../../data/buchnera \
               -title "Proteoma de Buchnera"
fi
```

# Hay que repetir todo esto para Blochmannia.

```{bash}
if [ ! -e ../../data/blochmannia.phr ]; then

   if [ ! -e ../../data/blochmannia_seg.asnb ]; then
      segmasker -in ../../data/blochmannia.fa \
                -infmt fasta \
                -parse_seqids \
                -outfmt maskinfo_asn1_bin \
                -out ../../data/blochmannia_seg.asnb
   fi

   makeblastdb -in ../../data/blochmannia.fa \
               -input_type fasta \
               -dbtype prot \
               -parse_seqids \
               -mask_data ../../data/blochmannia_seg.asnb \
               -out ../../data/blochmannia \
               -title "Proteoma de Blochmannia"
fi
```

Estos dos archivos (`buc2blo.txt` y `blo2buc.txt`) contienen, para cada proteína query, el mejor resultado encontrado en el proteoma contrario. Por ello, sirven como punto de partida para identificar pares de posibles ortólogos mediante el criterio de mejores hits recíprocos. Función match para comparar y cruzar la información de dos tablas. AL tener ya una columna adicoinal con los identificadores de Buchnera que corresponden a cada una de la sporteínas de Blochmannia puedo comparar si el query es igual a la busqueda inversa. Si lo son puedo sacar la tabla de coincidencias.

Podríamos comprobar si en las parejas que realmente coincide, comprobar si los valores E son fiables. Puedo mirar si hay muchos gaps o no, mirar si la longitud de la query, el subject etc, en comparación son muy grandes o no. Para ver su distribución puedo hacerlo con un histograma.

# Comparación de resultados

```{r}
buc2blo <- read.table(
   'buc2blo.txt',
   col.names = c('query', 'subject', 'qlen', 'slen',
                 'length', 'evalue', 'bitscore')
)
blo2buc <- read.table(
   'blo2buc.txt',
   col.names = c('query', 'subject', 'qlen', 'slen',
                 'length', 'evalue', 'bitscore')
)
```

Nota. Echa un vistazo a estas tablas de resultados. ¿Sabrías identificar las parejas de proteínas que son recíprocamente la que más se parece una a la otra?


```{r}
# Cambiamos nombres para poder comparar fácilmente
colnames(buc2blo)[1:2] <- c("buchnera", "blochmannia")
colnames(blo2buc)[1:2] <- c("blochmannia", "buchnera")

# Unimos ambas tablas por las dos columnas
ortologos <- merge(
   buc2blo[, c("buchnera", "blochmannia")],
   blo2buc[, c("blochmannia", "buchnera")]
)

# Mostramos las parejas recíprocas
head(ortologos)

# Número total de posibles ortólogos
nrow(ortologos)
```
Las proteínas identificadas en la tabla `ortologos` representan posibles pares de ortólogos entre Buchnera aphidicola y Blochmannia ocreatus, ya que cada proteína corresponde al mejor resultado BLAST de la otra especie de forma recíproca (*reciprocal best hits*).


Nota. ¿Qué datos te gustaría representar gráficamente para ganar confianza en que los resultados son correctos y tienen sentido?

Para evaluar si los resultados obtenidos mediante BLASTP son coherentes biológicamente, sería útil representar gráficamente variables como el bitscore, el valor E (e-value), la longitud del alineamiento y la relación entre las longitudes de las proteínas alineadas. 

Por ejemplo, un gráfico de bitscore frente a e-value permitiría comprobar si los mejores alineamientos presentan simultáneamente puntuaciones altas y valores E muy bajos, como sería esperable en proteínas ortólogas reales. También sería útil comparar las longitudes de las proteínas enfrentadas (qlen y slen), ya que los ortólogos suelen conservar tamaños similares. 

Además, un histograma de las longitudes de alineamiento o un diagrama de dispersión entre qlen y slen ayudarían a detectar alineamientos parciales, proteínas truncadas o posibles falsos positivos.

```{r}
plot(buc2blo$qlen,
     buc2blo$slen,
     xlab = "Longitud proteína Buchnera",
     ylab = "Longitud proteína Blochmannia",
     main = "Comparación de longitudes entre posibles ortólogos")

abline(0,1,col="red")
```
## Ejercicio 2

# PSI-BLAST

```{bash}
# Extraemos la secuencia de SwissProt
blastdbcmd -db ../../data/swissprot \
           -entry P39615 \
           -out P39615.fa

# Ejecutamos PSI-BLAST
psiblast -db ../../data/swissprot \
         -query P39615.fa \
         -out P39615.blastout.txt \
         -evalue 0.1 \
         -outfmt 7 \
         -inclusion_ethresh 0.001 \
         -num_iterations 7 \
         -matrix BLOSUM62
```
El parámetro `-evalue` establece el umbral máximo de valor E para mostrar alineamientos en los resultados. En este caso, se mostrarán alineamientos con valor E inferior o igual a 0.1. 

Por otro lado, `-inclusion_ethresh` controla qué secuencias se incorporan al perfil de PSI-BLAST en cada iteración para construir la matriz de posiciones específicas (PSSM). Este parámetro es más estricto porque determina directamente qué secuencias influirán en las siguientes rondas de búsqueda. En este caso, únicamente se incorporan secuencias con valor E inferior a 0.001.

La diferencia principal es que `-evalue` afecta a la visualización de resultados, mientras que `-inclusion_ethresh` afecta a la construcción iterativa del perfil evolutivo utilizado por PSI-BLAST.

```{bash}
blastdbcmd -db ../../data/swissprot \
           -entry B1AJI8 \
           -out B1AJI8.fa

psiblast -db ../../data/swissprot \
         -query B1AJI8.fa \
         -out B1AJI8.blastout.txt \
         -evalue 0.1 \
         -outfmt 7 \
         -inclusion_ethresh 0.001 \
         -num_iterations 7 \
         -matrix BLOSUM62
```

Los resultados obtenidos con diferentes proteínas query muestran que PSI-BLAST permite detectar homologías lejanas que no eran detectables mediante BLASTP convencional. Conforme avanzan las iteraciones, el perfil PSSM incorpora información evolutiva adicional y aumenta progresivamente la sensibilidad de la búsqueda.


Semejanza entre las proteínas de la misma superfamilia es bastante ténue.

```{bash}
for proteina in Q9CC91 P39615 B1AJI8 P47343; do
   blastdbcmd -db ../../data/swissprot -entry $proteina -out $proteina.fa

   psiblast -db ../../data/swissprot \
            -query $proteina.fa \
            -out $proteina.blastout.txt \
            -evalue 0.1 \
            -outfmt 7 \
            -inclusion_ethresh 0.01 \
            -num_iterations 7 \
            -matrix BLOSUM45
done
```

El bloque anterior ejecuta PSI-BLAST de forma iterativa para varias proteínas de SwissProt. En cada ciclo del bucle, la variable `proteina` toma un identificador distinto. Primero se extrae la secuencia correspondiente con `blastdbcmd` y después se usa como query en `psiblast`. El nombre del archivo de salida también depende de la proteína analizada, evitando sobrescribir los resultados en cada iteración.

```{bash}
ls -lh Q9CC91.blastout.txt P39615.blastout.txt B1AJI8.blastout.txt P47343.blastout.txt
```
Durante la ejecución de PSI-BLAST aparecieron advertencias relacionadas con el ajuste de puntuación basado en la composición de la secuencia. Estas advertencias no impiden la ejecución del análisis: PSI-BLAST reajusta automáticamente ese parámetro al valor estándar compatible con el uso de PSSM.


Consulta la ayuda de psiblast y asegúrate de entender para qué sirven los argumentos que hemos usado. Por ejemplo, ¿cuál es la diferencia entre -evalue y -inclusion_ethresh?¿Cómo harías que la búsqueda fuera más sensible todavía?

Para aumentar todavía más la sensibilidad de la búsqueda podrían realizarse varias modificaciones:

- aumentar el número de iteraciones (`-num_iterations`);
- utilizar una matriz de sustitución más permisiva para homologías lejanas, como BLOSUM45;
- aumentar ligeramente el umbral de inclusión (`-inclusion_ethresh`);
- utilizar una base de datos más amplia;
- reducir restricciones sobre cobertura o identidad.

Sin embargo, aumentar demasiado la sensibilidad también incrementa el riesgo de incorporar falsos positivos al perfil iterativo.

## Ejercicio 3

# Origen de la contaminación en un archivo FASTQ

# Selección aleatoria de 20 queries

```{r}
library('Biostrings')

unmapped <- readDNAStringSet('../../data/contaminacion.fa.gz')

n <- length(unmapped)

muestra <- unmapped[sample(1:n, 20)]

writeXStringSet(muestra, 'muestra.fa')
```


Para evitar sobrecargar los servidores del NCBI, se seleccionó una muestra aleatoria de 20 lecturas a partir del conjunto completo de secuencias no mapeadas. La selección se realizó utilizando la función sample() del lenguaje R sobre el objeto DNAStringSet, fijando una semilla para garantizar la reproducibilidad del análisis. Las secuencias seleccionadas se guardaron en un archivo FASTA (muestra.fa) que se utilizará como entrada para el análisis BLASTN.

La selección aleatoria permite obtener una muestra representativa del conjunto total de lecturas no mapeadas, lo que facilita la inferencia del origen de la contaminación sin necesidad de analizar la totalidad de las secuencias.

# BLASTN remoto


```{bash}
#| eval: false

if [ ! -e resultado.txt ]; then
   blastn -query muestra.fa \
          -db nr \
          -out resultado.txt \
          -outfmt '6 qaccver saccver length qlen qstart qend evalue bitscore staxid' \
          -max_target_seqs 1 \
          -evalue 0.001 \
          -remote 2> /dev/null
fi
```

Este bloque no se ejecuta durante el renderizado porque realiza una búsqueda BLASTN remota contra la base de datos `nr` del NCBI. Al depender de servidores externos, puede tardar mucho tiempo o interrumpirse. El comando se mantiene documentado para indicar cómo se obtendría `resultado.txt` en un entorno con conexión estable y tiempo suficiente de ejecución.


hace lo siguiente:

usa muestra.fa como archivo de entrada
busca cada secuencia contra la base de datos remota nr
guarda los resultados en resultado.txt
devuelve una tabla tabulada (outfmt 6) con:
qaccver: identificador de la query
saccver: identificador de la secuencia encontrada
length: longitud del alineamiento
qlen: longitud de la query
qstart, qend: posiciones alineadas en la query
evalue: significación estadística
bitscore: calidad del alineamiento
staxid: identificador taxonómico de la mejor secuencia encontrada
-max_target_seqs 1 limita la salida a la secuencia más parecida
-evalue 0.001 filtra resultados poco fiables
-remote hace la búsqueda en los servidores del NCBI

# Identificación taxonómica

```{bash}
if [ -s resultado.txt ]; then
   cut -f 9 resultado.txt | sort | uniq | paste -sd ',' > taxids.txt

   ~/.local/bin/datasets summary taxonomy taxon $(cat taxids.txt) --as-json-lines | \
   ~/.local/bin/dataformat tsv taxonomy --template tax-summary > taxreport.txt
else
   echo "No se genera taxreport.txt porque resultado.txt no existe o está vacío."
fi
```

extrae la columna 9 (staxid) de resultado.txt
elimina taxids repetidos
genera una lista separada por comas en taxids.txt
consulta esos taxids en NCBI
genera un informe tabulado con la clasificación taxonómica en taxreport.txt


Así el HTML compila, queda claro que viste el problema, y tu profesor ve que el guion está bien razonado.

#  Nota

Puedes importar tanto los resultados del BLAST como el informe taxonómico a una sesión de R y determinar que fracción de las lecturas seleccionadas parecen proceder de un hemímptero y qué fracción proceden de otros organismos. Tienen sentido los resultados? Encuentras alguna secuencia de origen vegetal?

## Interpretación taxonómica de las lecturas no mapeadas

```{r}
if (file.exists("resultado.txt") &&
    file.exists("taxreport.txt") &&
    file.info("resultado.txt")$size > 0 &&
    file.info("taxreport.txt")$size > 0) {

  blast <- read.table(
    "resultado.txt",
    sep = "\t",
    header = FALSE,
    col.names = c("qaccver", "saccver", "length", "qlen",
                  "qstart", "qend", "evalue", "bitscore", "staxid")
  )

  tax <- read.delim(
    "taxreport.txt",
    sep = "\t",
    header = TRUE,
    check.names = FALSE
  )

  print(names(tax))

} else {
  message("No se importan resultados taxonómicos porque resultado.txt o taxreport.txt no existen o están vacíos.")
}
```

```{r}
if (exists("blast") && exists("tax")) {

  datos <- merge(
    blast,
    tax,
    by.x = "staxid",
    by.y = "Taxonomy ID"
  )

  hemipteros <- grepl("Hemiptera", datos$Lineage, ignore.case = TRUE)
  vegetales <- grepl("Viridiplantae|Streptophyta|Plantae", datos$Lineage, ignore.case = TRUE)

  fraccion_hemipteros <- mean(hemipteros)
  fraccion_otros <- mean(!hemipteros)
  fraccion_vegetales <- mean(vegetales)

  fraccion_hemipteros
  fraccion_otros
  fraccion_vegetales

  datos[vegetales, ]

} else {
  message("No se calculan fracciones taxonómicas porque no se han podido cargar las tablas necesarias.")
}
```

Como las lecturas proceden de fragmentos que no mapearon al genoma de referencia de *Aphis aurantii*, es esperable que una parte siga perteneciendo a hemípteros. Esto podría deberse a que el genoma de referencia sea incompleto, a diferencias entre el individuo secuenciado y el genoma de referencia, o a regiones mal representadas en el ensamblaje.

También es razonable encontrar lecturas asignadas a otros organismos, lo que indicaría contaminación biológica o ADN procedente de simbiontes, microbiota, parásitos, hongos u otros organismos asociados a la muestra. La presencia de secuencias vegetales tendría sentido, ya que *Aphis aurantii* es un insecto fitófago y puede arrastrar ADN vegetal procedente del material del que se alimenta.

Se realizó un BLASTN remoto de 20 lecturas seleccionadas aleatoriamente entre las secuencias no mapeadas al genoma de referencia de Aphis aurantii. Para cada lectura se conservó únicamente la mejor coincidencia, registrando además el identificador taxonómico del hit más parecido. Posteriormente, los taxids obtenidos se consultaron remotamente con datasets y dataformat para recuperar su asignación taxonómica completa.

A partir de la tabla resultante puede calcularse la fracción de lecturas cuya mejor coincidencia pertenece al orden Hemiptera y la fracción correspondiente a otros organismos. Biológicamente, es esperable que una parte de las secuencias no mapeadas siga siendo de hemípteros, ya que el genoma de referencia puede ser incompleto o no representar exactamente toda la variación del individuo secuenciado. Sin embargo, también es razonable encontrar secuencias de otros taxones, lo que indicaría contaminación biológica procedente de simbiontes, microorganismos asociados o material ingerido.

La presencia de secuencias de origen vegetal tendría sentido en este contexto, ya que Aphis aurantii es un insecto fitófago y puede arrastrar ADN vegetal en la muestra.

# Bloque compacto

```{r}
blast <- read.table("resultado.txt", sep = "\t", header = FALSE,
                    col.names = c("qaccver", "saccver", "length", "qlen",
                                  "qstart", "qend", "evalue", "bitscore", "staxid"))

tax <- read.delim("taxreport.txt", sep = "\t", header = TRUE)

names(tax)
head(tax)

# Ajustar el nombre real de la columna taxonómica si hace falta
datos <- merge(blast, tax, by.x = "staxid", by.y = "Taxonomy ID")

hemipteros <- grepl("Hemiptera", datos$Lineage, ignore.case = TRUE)
vegetales <- grepl("Viridiplantae|Streptophyta|Plantae", datos$Lineage, ignore.case = TRUE)

mean(hemipteros)
mean(!hemipteros)
mean(vegetales)

datos[vegetales, ]
```


















