---
title: "Análisis de expresión diferencial"
format: html
lang: es
date: today
execute: 
  eval: true
  error: true
engine: knitr
bibliography: ../../doc/references.bib
editor: visual
---

## Datos

Utilizaremos las medidas de expresión génica del archivo salmon.merged.gene_counts.tsv. Los datos proceden de 12 genotecas de RNA-seq de lecturas emparejadas, de muestras de Drosophila melanogaster de dos orígenes geográficos (Panamá y Maine) y dos tratamientos de temperatura (low y high) (Zhao 2015). Hay 3 réplicas biológicas para cada combinación de región y temperatura. Si tenéis curiosidad sobre cómo se han obtenido los recuentos de lecturas por gen a partir de los archivos FASTQ, podéis consultarlo en este enlace.

Además, necesitáis el archivo dme_elev_samples.tsv, una tabla que indica a qué región y tratamiento pertenece cada muestra.

##Exploración de los datos

```{r}
muestras <- read.table('../../data/dme_elev_samples.tsv', header = TRUE)
genex <- read.table('../../data/salmon.merged.gene_counts.tsv',
                    header = TRUE)
```

#Ejercicio 1

Recuerda dejar constancia en un bloque de código de cómo obtienes las respuestas.

```         
Usa la función paste() para añadir una columna a muestras que contenga la población y la temperatura unidas por _.
```

```{r}
colnames(muestras)
```

```{r}
muestras$grupo <- paste(muestras$population, muestras$temp, sep = "_")
```

```{r}
head(muestras)
```

```         
¿Cuál es el número total de lecturas por muestra?
```

```{r}
genex <- read.table('../../data/salmon.merged.gene_counts.tsv',
                    header = TRUE, row.names = 1)

total_reads <- colSums(genex)
total_reads
```

```{r}
head(genex)
```

```{r}
genex_numeric <- genex[, sapply(genex, is.numeric)]

total_reads <- colSums(genex_numeric)
total_reads
```

El número total de lecturas por muestra se obtuvo mediante la suma de los recuentos de cada columna de la matriz de expresión génica (colSums). Los valores obtenidos muestran que los tamaños de biblioteca son comparables entre muestras, oscilando entre aproximadamente 21,6 y 31,0 millones de lecturas. En concreto, las muestras presentan los siguientes totales: SRR1576457 (28.252.778), SRR1576458 (21.565.448), SRR1576459 (29.471.559), SRR1576460 (27.692.134), SRR1576461 (26.953.900), SRR1576462 (29.368.135), SRR1576463 (29.706.071), SRR1576464 (26.757.043), SRR1576465 (26.596.118), SRR1576514 (30.950.499), SRR1576515 (25.563.787) y SRR1576516 (24.401.671). Esta variabilidad es esperable en datos de RNA-seq y será tenida en cuenta mediante métodos de normalización en análisis posteriores.

```         
¿Los recuentos tienen distribuciones parecidas entre muestras?
```

```{r}
boxplot(log2(genex_numeric + 1),
        las = 2,
        main = "Distribución de recuentos por muestra",
        ylab = "log2(recuentos + 1)")
```

Las distribuciones de los recuentos génicos entre muestras se evaluaron mediante la representación de boxplots en escala logarítmica (log₂ de los recuentos + 1). Se observa que las distribuciones son en general similares entre todas las muestras, tanto en forma como en dispersión, lo que indica que no existen sesgos técnicos importantes ni desviaciones marcadas entre genotecas. Aunque se aprecian ligeras diferencias en la posición de las medianas, estas son coherentes con las variaciones en el tamaño de biblioteca observadas previamente y pueden corregirse mediante normalización en etapas posteriores del análisis. ¿Cuántos genes no se expresan en absoluto en ninguna de las muestras?

```{r}
genes_no_exp <- sum(rowSums(genex_numeric) == 0)
genes_no_exp
```

El número de genes que no se expresan en ninguna de las muestras se determinó calculando la suma de recuentos por gen y seleccionando aquellos con valor cero en todas las muestras (rowSums == 0). Se identificaron un total de 4722 genes sin expresión detectable en el conjunto de datos. Estos genes no aportan información para el análisis de expresión diferencial y, por tanto, podrían ser excluidos en etapas posteriores de filtrado.

## Crear el objeto de clase DESeqDataSet

```{r}
suppressMessages(library('DESeq2'))
all(names(genex)[3:14] == muestras$sample)
```

```{r}
# Pasamos la columna "sample" a nombres de fila:
row.names(muestras) <- muestras$sample
# Eliminamos la columna "sample":
muestras$sample <- NULL
# Y convertimos "population" y "temp" en factores:
muestras$population <- factor(muestras$population,
                              levels = c('maine', 'panama'))
muestras$temp       <- factor(muestras$temp,
                              levels = c('low', 'high'))
muestras
```

```{r}
row.names(genex) <- genex$gene_name
genex$gene_name <- NULL
genex$gene_id   <- NULL
genex <- round(as.matrix(genex))
```

```{r}
dds1 <- DESeqDataSetFromMatrix(
   countData = genex,
   colData = muestras,
   design = ~ population + temp
)
dds1
```

## Pre-filtrado

```{r}
keep <- rowSums(counts(dds1)) > 0
dds1 <- dds1[keep, ]
```

## Expresión diferencial

```{r}
dds1 <- DESeq(dds1)
```

```{r}
res <- results(dds1)
res
```

# Ejercicio 3

```         
Mira la ayuda de results() y genera también la tabla de resultados para el contraste entre las dos regiones de procedencia de las moscas.
Usa summary() sobre los resultados para ver el número de genes diferencialmente expresados entre cada par de condiciones.
¿Cuál es la tasa de falsos positivos (FDR)?
```

## Gráficas

```{r}
plotMA(res)
```

```{r}
resShrink <- lfcShrink(dds1, coef = 'temp_high_vs_low',
                       type = 'normal')
plotMA(resShrink)
```

```{r}
ggplot(data = resShrink,
       mapping = aes(x = log2FoldChange, y = -log(pvalue), color = padj)) +
   geom_point() 
   
```
