---
title: "Práctica 1. Nociones de Bash y alineamientos básicos"
lang: es
date: today
author: "Laura Monleón Vicente"
execute:
  echo: true
  output: true
  error: true
  warning: false
  message: false
engine: knitr
bibliography: ../../doc/references.bib
language:
  title-block-published: "Última actualización:"
  section-title-references: "Bibliografía"
format:
  html:
    embed-resources: true
    toc: true
    toc-depth: 3
    number-sections: true
    code-fold: false
    theme: cosmo
    highlight-style: github
editor: visual
---

# Introducción

En esta primera práctica se introducen dos competencias básicas para el trabajo bioinformático: el uso elemental de la línea de comandos en Bash y la comparación de secuencias mediante alineamientos. La práctica combina tareas de organización del repositorio, descarga de secuencias biológicas y ejecución de herramientas externas como `needle`, `water`, `exonerate` y `muscle`.

El objetivo no es únicamente ejecutar órdenes, sino entender qué hace cada programa, qué tipo de alineamiento produce y qué limitaciones tiene cada aproximación. En particular, se comparan alineamientos globales, alineamientos locales y alineamientos específicos de transcrito frente a genoma, lo que permite distinguir entre herramientas generalistas y herramientas diseñadas para interpretar estructuras exón-intrón.

::: callout-note
## Reproducibilidad

Los bloques de código están escritos para evitar repeticiones innecesarias mediante condiciones del tipo `if [ ! -e archivo ]`. De esta forma, si un archivo ya existe, no se vuelve a descargar ni generar. Esto hace que el guion sea más reproducible y más eficiente.
:::

# Preparación

Hacen falta los programas `needle` y `water` de [EMBOSS](http://emboss.open-bio.org/), el programa [`exonerate`](https://www.animalgenome.org/bioinfo/resources/manuals/exonerate/index.html) [@Slater2005], el programa [`muscle`](https://www.drive5.com/muscle5/) [@Edgar2022] y el programa `wget` para la descarga automática de secuencias.

En sistemas operativos basados en Debian, estos programas pueden instalarse con privilegios administrativos mediante:

```{bash}
#| eval: false
sudo apt update
sudo apt install emboss exonerate wget muscle
```

Antes de ejecutar los bloques de la práctica conviene comprobar que los programas están disponibles:

```{bash}
#| eval: false
which needle
which water
which exonerate
which muscle
which wget
```

Si alguno de estos comandos no devuelve una ruta, el programa correspondiente no está instalado o no está en el `PATH`.

# Objetivos

1.  Practicar comandos básicos de Bash.
2.  Generar una estructura organizada para el cuaderno de prácticas.
3.  Descargar secuencias biológicas desde bases de datos públicas.
4.  Realizar alineamientos globales y locales.
5.  Comparar herramientas generalistas de alineamiento con herramientas específicas para alinear transcritos frente a genomas.
6.  Documentar errores, soluciones y resultados de forma reproducible.

# Comandos básicos

| Comando | Función |
|------------------------------------|------------------------------------|
| `pwd` | Conocer la ruta absoluta del directorio actual. |
| `ls` | Listar los archivos y carpetas del directorio actual. |
| `ls -lh` | Listar archivos con tamaños legibles y más información. |
| `cd ..` | Cambiar al directorio superior. |
| `cd a` | Entrar en el directorio `a`. |
| `cd ~` | Volver al directorio personal del usuario. |
| `mkdir a` | Crear el directorio `a`. |
| `mkdir -p a/b/c` | Crear una estructura de directorios completa, incluyendo carpetas intermedias. |
| `cp a b` | Crear una copia `b` del archivo `a`. |
| `cp -r a b` | Copiar recursivamente una carpeta completa. |
| `mv a b` | Renombrar o mover el archivo/carpeta `a` como `b`. |
| `rm a` | Eliminar el archivo `a`. |
| `rm -r a` | Eliminar el directorio `a` y todo su contenido. |
| `touch a` | Crear un archivo vacío llamado `a` o actualizar su fecha de modificación. |
| `cat a` | Mostrar el contenido completo del archivo `a` en la terminal. |
| `head a` | Mostrar las primeras líneas del archivo `a`. |
| `tail a` | Mostrar las últimas líneas del archivo `a`. |
| `less a` | Visualizar el archivo `a` de forma paginada. |
| `grep "texto" a` | Buscar una cadena de texto dentro del archivo `a`. |
| `wc -l a` | Contar el número de líneas del archivo `a`. |
| `chmod +x a` | Dar permiso de ejecución al archivo `a`. |
| `man comando` | Abrir el manual de ayuda de un comando. |

He ampliado la tabla original incorporando comandos básicos adicionales que resultan útiles para trabajar en Bash durante las prácticas. En particular, he añadido comandos para listar archivos (`ls`), consultar contenidos (`cat`, `head`, `tail`, `less`), buscar patrones (`grep`), contar líneas (`wc -l`) y modificar permisos (`chmod +x`). Estos comandos son necesarios para comprobar archivos descargados, revisar resultados de alineamientos y organizar correctamente la estructura del repositorio.

::: {.callout-tip title="Consejo"}
Una buena práctica en bioinformática es comprobar siempre la existencia, tamaño y contenido inicial de los archivos antes de usarlos como entrada en un programa. Para ello suelen ser útiles comandos como `ls -lh`, `head`, `tail` y `wc -l`.
:::

# Ejercicio 1. Estructura del cuaderno de prácticas

El cuaderno de prácticas debe estar organizado como una carpeta completa, no como un único archivo. Una estructura adecuada es la siguiente:

``` text
├── data
├── doc
└── results
    ├── 2026-01-29
    │   └── README.Qmd
    ├── 2026-02-03
    ├── 2026-02-10
    ├── 2026-02-17
    ├── 2026-02-24
    ├── 2026-03-03
    ├── 2026-03-10
    ├── 2026-03-24
    ├── 2026-03-31
    ├── 2026-04-15
    ├── 2026-04-21
    ├── 2026-04-28
    └── 2026-05-05
```

Una forma de generar esta estructura desde Bash sería:

```{bash}
#| eval: false
mkdir -p data doc
mkdir -p results/2026-01-29 results/2026-02-03 results/2026-02-10
mkdir -p results/2026-02-17 results/2026-02-24 results/2026-03-03
mkdir -p results/2026-03-10 results/2026-03-24 results/2026-03-31
mkdir -p results/2026-04-15 results/2026-04-21 results/2026-04-28
mkdir -p results/2026-05-05
```

Esta organización separa los datos originales (`data`), la documentación común y bibliografía (`doc`) y los resultados generados en cada práctica (`results`). Esta separación es importante porque permite mantener limpio el repositorio y facilita que otra persona pueda reproducir el trabajo.

# Alineamiento de pares de secuencia

En esta sección se comparan secuencias relacionadas con el gen `SMARCD2` en humano y chimpancé. Las secuencias utilizadas son:

-   [HumanChr17](https://rest.ensembl.org/sequence/region/human/17:63832000..63843000:1): fragmento del cromosoma 17 humano.
-   [ChimpChr17](https://rest.ensembl.org/sequence/region/chimpanzee/17:63309800..63321000:1): fragmento del cromosoma 17 de chimpancé, homólogo al anterior.
-   [HumanSMARCD2](https://www.ebi.ac.uk/ena/browser/api/fasta/AAI36323.1): transcrito del gen `SMARCD2` humano.
-   [ChimpSMARCD2](https://www.ebi.ac.uk/ena/browser/api/fasta/PNJ01291.1): transcrito del gen `SMARCD2` de chimpancé.

El objetivo es alinear los transcritos a sus respectivos fragmentos genómicos y comprobar hasta qué punto el alineamiento permite interpretar la estructura de intrones y exones. Para ello se comparan tres enfoques:

1.  Alineamiento global con `needle`.
2.  Alineamiento local con `water`.
3.  Alineamiento específico transcrito-genoma con `exonerate`.

::: callout-note
## Diferencia conceptual

`needle` implementa el algoritmo de Needleman-Wunsch y genera alineamientos globales. `water` implementa Smith-Waterman y genera alineamientos locales. `exonerate`, en cambio, permite modelos específicos como `est2genome`, más adecuados para alinear un transcrito maduro frente a una región genómica que contiene intrones.
:::

## Descarga y alineamiento inicial con `needle`

```{bash}
#| eval: false
# Sólo queremos ejecutar el código si los resultados no están ya disponibles.
if [ ! -e aln.txt ]; then
   if [ ! -e HumanSMARCD2.fa ]; then
      wget -O HumanSMARCD2.fa https://www.ebi.ac.uk/ena/browser/api/fasta/AAI36323.1
   fi

   if [ ! -e HumanChr17.fa ]; then
      wget -O HumanChr17.fa \
         "https://rest.ensembl.org/sequence/region/human/17:63832000..63843000:1?content-type=text/x-fasta"
   fi

   needle -asequence HumanChr17.fa \
          -bsequence HumanSMARCD2.fa \
          -gapopen 15.0 \
          -gapextend 0.5 \
          -auto \
          -outfile aln.txt
fi
```

Tras corregir el nombre del archivo de entrada (`HumanSMARCD2.fa`), el bloque se ejecutó correctamente y produjo el archivo `aln.txt`, que se añade al repositorio como evidencia de ejecución. Este alineamiento global permite comparar el transcrito de `SMARCD2` humano con la región genómica correspondiente del cromosoma 17.

Sin embargo, al tratarse de un alineamiento global con `needle`, el resultado no es el enfoque más adecuado para reconstruir la estructura exón-intrón. El transcrito maduro no contiene intrones, mientras que la secuencia genómica sí. Por ello, el alineamiento global puede introducir huecos muy extensos y resulta menos informativo que una herramienta específica para alinear transcritos frente a genoma.

# Resolución de desafíos

## Descarga de las secuencias necesarias

```{bash}
# Descarga del transcrito SMARCD2 humano
if [ ! -e HumanSMARCD2.fa ]; then
   wget -O HumanSMARCD2.fa https://www.ebi.ac.uk/ena/browser/api/fasta/AAI36323.1
fi

# Descarga del fragmento genómico humano del cromosoma 17
if [ ! -e HumanChr17.fa ]; then
   wget -O HumanChr17.fa \
      "https://rest.ensembl.org/sequence/region/human/17:63832000..63843000:1?content-type=text/x-fasta"
fi

# Descarga del transcrito SMARCD2 de chimpancé
if [ ! -e ChimpSMARCD2.fa ]; then
   wget -O ChimpSMARCD2.fa https://www.ebi.ac.uk/ena/browser/api/fasta/XP_001164869.2
fi

# Descarga del fragmento genómico homólogo del cromosoma 17 de chimpancé
if [ ! -e ChimpChr17.fa ]; then
   wget -O ChimpChr17.fa \
      "https://rest.ensembl.org/sequence/region/pan_troglodytes/17:64300000..64312000:1?content-type=text/x-fasta"
fi
```

En primer lugar, se descargan las cuatro secuencias necesarias para completar los alineamientos propuestos. Las órdenes están condicionadas con `if [ ! -e archivo ]` para evitar descargas repetidas si los archivos ya existen en el directorio de trabajo.

## Comprobación de archivos FASTA

```{bash}
ls -lh HumanSMARCD2.fa HumanChr17.fa ChimpSMARCD2.fa ChimpChr17.fa 2>/dev/null || true
head -n 3 HumanSMARCD2.fa 2>/dev/null || true
head -n 3 HumanChr17.fa 2>/dev/null || true
head -n 3 ChimpSMARCD2.fa 2>/dev/null || true
head -n 3 ChimpChr17.fa 2>/dev/null || true
```

La comprobación con `ls -lh` permite verificar que los archivos existen y no están vacíos. La visualización con `head` permite confirmar que los archivos tienen estructura FASTA, es decir, una cabecera que comienza por `>` seguida de la secuencia.

## Alineamiento global con `needle`

```{bash}
if [ ! -e aln_human_needle.txt ]; then
   needle -asequence HumanChr17.fa \
          -bsequence HumanSMARCD2.fa \
          -gapopen 20.0 \
          -gapextend 1.0 \
          -auto \
          -outfile aln_human_needle.txt
fi
```

El programa `needle` realiza un alineamiento global mediante el algoritmo de Needleman-Wunsch. En este caso he aumentado ligeramente las penalizaciones por apertura y extensión de huecos (`gapopen = 20.0` y `gapextend = 1.0`) para intentar reducir la introducción excesiva de gaps.

Aun así, este enfoque no es el más adecuado para comparar un transcrito maduro con una región genómica, ya que el genoma contiene intrones que no están presentes en el transcrito. Por ello, el resultado puede mostrar huecos largos y una estructura difícil de interpretar biológicamente.

## Alineamiento local con `water`

```{bash}
if [ ! -e aln_human_water.txt ]; then
   water -asequence HumanChr17.fa \
         -bsequence HumanSMARCD2.fa \
         -gapopen 20.0 \
         -gapextend 1.0 \
         -auto \
         -outfile aln_human_water.txt
fi
```

El programa `water` realiza un alineamiento local mediante el algoritmo de Smith-Waterman. Este enfoque es más apropiado cuando solo una parte de una secuencia se espera que alinee con otra, como ocurre al comparar un transcrito frente a una región genómica más larga. El alineamiento local permite centrarse en las regiones de mayor similitud, aunque sigue sin modelizar explícitamente la presencia de intrones.

## Guardar el alineamiento en formato FASTA

```{bash}
if [ ! -e aln_human_needle.fasta ]; then
   needle -asequence HumanChr17.fa \
          -bsequence HumanSMARCD2.fa \
          -gapopen 20.0 \
          -gapextend 1.0 \
          -aformat fasta \
          -auto \
          -outfile aln_human_needle.fasta
fi
```

Para guardar el alineamiento en formato FASTA se utiliza la opción `-aformat fasta`. Este formato es más sencillo de reutilizar en otros programas bioinformáticos, porque representa las secuencias alineadas con los huecos introducidos durante el alineamiento.

## Alineamiento del transcrito de chimpancé con su cromosoma

```{bash}
#| error: true
if [ -s ChimpSMARCD2.fa ] && [ -s ChimpChr17.fa ]; then
   needle -asequence ChimpChr17.fa \
          -bsequence ChimpSMARCD2.fa \
          -gapopen 20.0 \
          -gapextend 1.0 \
          -auto \
          -outfile aln_chimp_needle.txt
else
   echo "No se ejecuta el alineamiento de chimpancé porque falta alguna secuencia o está vacía."
fi
```

El alineamiento de chimpancé puede fallar si alguno de los archivos descargados no es un FASTA válido, por ejemplo si la descarga devuelve una página de error o un archivo vacío. Para evitar que el informe deje de compilar, el bloque comprueba antes que ambos archivos existan y tengan contenido (`-s`). Esta comprobación documenta el posible problema sin ocultarlo.

## Alineamiento entre fragmentos cromosómicos humano y chimpancé

```{bash}
if [ ! -e aln_chr_human_chimp.txt ]; then
   needle -asequence HumanChr17.fa \
          -bsequence ChimpChr17.fa \
          -gapopen 15.0 \
          -gapextend 0.5 \
          -auto \
          -outfile aln_chr_human_chimp.txt
fi
```

Finalmente, se ha realizado un alineamiento entre los fragmentos cromosómicos de humano y chimpancé. En este caso sí tiene más sentido utilizar un alineamiento global, ya que se comparan dos regiones genómicas homólogas. Debido a la proximidad evolutiva entre ambas especies, se espera que la conservación sea alta, aunque pueden aparecer diferencias puntuales, pequeñas inserciones/deleciones o regiones menos conservadas.

## Resumen de archivos generados

```{bash}
ls -lh aln*.txt aln*.fasta 2>/dev/null || true
```

Como resultado de esta sección, se han generado varios archivos de alineamiento. El archivo `aln.txt` se incluye como evidencia mínima de ejecución solicitada en la corrección, y los archivos adicionales permiten comparar distintos enfoques de alineamiento: global, local y formato FASTA.

# Alineamiento transcrito-genoma con `exonerate`

Para alinear transcritos o incluso proteínas a un genoma de referencia, es mejor usar el programa `exonerate` [@Slater2005], que puede aplicar parámetros más adecuados para este tipo de tarea. Puedes leer la documentación de `exonerate` mediante las órdenes `man exonerate` o `exonerate --help`. También existe [documentación online sobre este programa](https://www.animalgenome.org/bioinfo/resources/manuals/exonerate/index.html).

En el bloque siguiente se repite el mismo alineamiento que antes, pero con el modelo `est2genome`:

```{bash}
#| output: true
#| error: true
if [ ! -e HumanSMARCD2.fa ]; then
   wget -O HumanSMARCD2.fa https://www.ebi.ac.uk/ena/browser/api/fasta/AAI36323.1
fi

if [ ! -e HumanChr17.fa ]; then
   wget -O HumanChr17.fa \
      "https://rest.ensembl.org/sequence/region/human/17:63832000..63843000:1?content-type=text/x-fasta"
fi

exonerate --model est2genome HumanSMARCD2.fa HumanChr17.fa
```

En este caso, el alineamiento resultante no se ha enviado a un archivo, sino al *standard output*, que Quarto recoge y presenta en este mismo documento. Por eso, no se ha condicionado la ejecución por existencia previa de un archivo de salida.

::: callout-note
## Interpretación

`exonerate` es más adecuado que `needle` o `water` para esta comparación porque permite usar un modelo específico para alinear una secuencia expresada frente a una secuencia genómica. En un alineamiento `est2genome`, los intrones aparecen como interrupciones del alineamiento en la secuencia diana, delimitadas por señales compatibles con sitios de splicing.
:::

## Guardar la salida de `exonerate` en archivo

El resultado de `exonerate` puede enviarse a un archivo usando redirección de salida estándar con `>`. Por ejemplo:

```{bash}
#| eval: false
exonerate --model est2genome HumanSMARCD2.fa HumanChr17.fa > exonerate_human.txt
```

Si se quiere conservar la salida tanto en pantalla como en archivo, puede utilizarse `tee`:

```{bash}
#| eval: false
exonerate --model est2genome HumanSMARCD2.fa HumanChr17.fa | tee exonerate_human.txt
```

En una primera ejecución, el bloque de `exonerate` produjo un error. La causa probable fue que alguno de los archivos de entrada no estaba disponible en la carpeta de trabajo, que las secuencias no se habían descargado correctamente o que `exonerate` no estaba instalado en el entorno virtual. Para evitar que el error impida renderizar el documento, el bloque puede ejecutarse con `#| error: true`, dejando visible tanto el comando como el mensaje de error. En un entorno correctamente configurado, `exonerate --model est2genome HumanSMARCD2.fa HumanChr17.fa` permite alinear el transcrito frente a la región genómica y detectar los intrones como interrupciones del alineamiento.

# Apéndice. Alineamientos múltiples

Un programa muy popular para alineamiento de múltiples secuencias es [`muscle`](https://drive5.com/muscle/) [@Edgar2022]. Suponiendo que está instalado, vamos a probarlo con una colección de secuencias que pertenecen a la familia [PF00009](https://www.ebi.ac.uk/interpro/entry/pfam/PF00009/):

```{bash}
if [ ! -e PF00009.fa ]; then
   wget -O PF00009.fa https://raw.githubusercontent.com/rcedgar/balifam/refs/heads/main/balifam100/in/PF00009.100
fi

if [ ! -e PF00009.afa ]; then
   muscle -align PF00009.fa -output PF00009.afa
fi
```

Para visualizar el alineamiento, podemos usar la función `BrowseSeqs()` del paquete `DECIPHER` en el entorno de R. Esta función permite enviar el alineamiento a un archivo HTML, que puede abrirse en una ventana nueva. Si estamos compilando un documento HTML, podemos incorporar el alineamiento en el mismo documento mediante la función `includeHTML()` del paquete `htmltools`, aunque esto aumenta el tamaño del documento.

```{r}
#| warning: false
#| message: false
#| error: true

if (requireNamespace("htmltools", quietly = TRUE) &&
    requireNamespace("DECIPHER", quietly = TRUE) &&
    file.exists("PF00009.afa")) {

  library(htmltools)
  library(DECIPHER)

  PF00009 <- readAAStringSet("PF00009.afa")
  BrowseSeqs(PF00009, htmlFile = "PF00009.html", openURL = FALSE)
  includeHTML("./PF00009.html")

} else {
  message("No se visualiza el alineamiento múltiple porque falta DECIPHER, htmltools o PF00009.afa.")
}
```

# Conclusiones

Esta práctica permitió adquirir familiaridad con el entorno Bash y con herramientas bioinformáticas fundamentales para el análisis de secuencias. Además, se comprobó la diferencia conceptual entre alineamientos globales y locales, así como la importancia de interpretar biológicamente los resultados obtenidos.

La comparación entre `needle`, `water` y `exonerate` muestra que no todas las herramientas de alineamiento son equivalentes. Mientras `needle` realiza un alineamiento global general y `water` identifica regiones locales de similitud, `exonerate` permite aplicar modelos específicos como `est2genome`, mucho más adecuados para comparar un transcrito maduro con una secuencia genómica que contiene intrones.

Desde el punto de vista práctico, también se ha reforzado la importancia de documentar errores, comprobar archivos de entrada y generar evidencias reproducibles como `aln.txt`. Estos pasos son esenciales para que un cuaderno bioinformático no sea solo una explicación, sino también un registro ejecutable y verificable del análisis realizado.

# Información de la sesión

```{r}
sessionInfo()
```

